【裁判字號】    95,台上,514
【裁判日期】    950323
【裁判案由】    國家賠償
【裁判全文】
最高法院民事判決              九十五年度台上字第五一四號
    上  訴  人  交通部公路總局第三區養護工程處
    法定代理人  丙○○
    訴訟代理人  鄭銘仁律師
    被 上訴 人  乙  ○
                甲○○
上列當事人間請求國家賠償事件，上訴人對於中華民國九十三年
九月八日台灣高等法院高雄分院第二審判決（九十三年度重上國
字第一號），提起上訴，本院判決如下：
    主  文
原判決關於駁回上訴人其餘上訴及該訴訟費用部分廢棄，發回台
灣高等法院高雄分院。
    理  由
本件上訴人於上訴第三審後，其法定代理人變更為丙○○，茲據
其聲明承受訴訟，核無不合，合先敘明。
次查，被上訴人主張：上訴人為省道台三線三百九十九公里六百
十八公尺至四百四十八公里二百二十公尺路段之主管養護機關，
伊之女黃麗芳於民國九十一年十一月二十七日上午駕駛被上訴人
甲○○所有之車號ＳＢ五－五八０號輕型機車欲前往台灣屏東地
方法院上班，於同日上午八時許行經屏東縣九如鄉○○路○段十
五號前，即上開省道台三線南下四百三十七公里三百二十公尺處
（下稱事發地點）時，遭不明機車擦撞而人車倒地滑出慢車道，
適因上訴人就該路段應有安全防護設施設置有欠缺，未在路肩排
水溝旁設置護欄或其他安全防護設施，致黃麗芳因而連人帶車跌
入路旁寬一．二公尺、深二．一公尺之排水溝內溺死。被上訴人
乙○因黃麗芳之死，支出殯葬費新台幣（下同）二十一萬三千零
五元，甲○○因該事故致所有機車全毀損失價值三萬五千元，均
應由上訴人賠償。伊因黃麗芳死亡而各受有扶養費損害一百四十
九萬七千四百二十八元、一百六十四萬八千五百九十八元。且伊
因愛女死亡事件，受有精神上之痛苦，請求上訴人給付各六百萬
元之非財產上損害等情。爰依國家賠償之法律關係，求為命上訴
人應給付乙○七百七十一萬零四百三十三元，甲○○七百六十八
萬三千五百九十八元，均加計法定遲延利息之判決（第一審判決
上訴人應給付乙○四百三十三萬一千零六十六元本息、甲○○三
百七十六萬零六百四十六元本息，並駁回被上訴人其餘之訴，上
訴人就其敗訴部分聲明不服；原審判決上訴人應給付乙○三百六
十三萬一千零六十六元，甲○○三百零六萬零六百四十六元，並
駁回被上訴人其餘之訴）。
上訴人則以：本件事發路段為四車道平原區○○路段，慢車道寬
三．五公尺，依規定無設置護欄之必要。事發地點從未設置護欄
，亦不影響行車安全，況肇事路段護欄工程於事發前已於九十一
年十一月四日發包，承包商依約自訂約日起即負設置警示及防護
等安全設施之責，伊應不負任何管理責任。乙○所支出之殯葬費
，其中關於非必要部分被上訴人並無請求權，且被上訴人因系爭
事故已領有強制汽車責任保險金一百四十萬元，依強制汽車責任
保險法第三十條之規定，應自其請求之賠償金額中扣除等語，資
為抗辯。
原審就第一審所命上訴人給付之金額，於給付被上訴人乙○超過
三百六十三萬一千零六十六元本息，給付甲○○超過三百零六萬
零六百四十六元本息部分予以廢棄，駁回被上訴人該部分之訴，
並駁回上訴人其餘之上訴，無非以：查上訴人為事發路段之道路
主管養護機關；事發地點原未設有護欄，且上訴人就其養護路段
發包之護欄工程，於事發當時尚未進行至事發地點，現場亦無任
何施工相關設施、器材。事發當時黃麗芳係因騎車遭不明機車擦
撞因而連人帶車跌入事發路段地點旁水溝而落水窒息死亡。甲○
○因本件事故造成所有上開車號機車毀損而受有三萬五千元之財
產上損害等情，為雙方不爭執之事實。次查，據台灣省屏東農田
水利會函覆稱：「……現場履勘結果，該公路側溝非屬本會養護
權責」。另上訴人復自認事故發生地點確為其所管轄養護路段。
足認上訴人抗辯該路側水溝非其所轄養護，要非可採。按「設置
交通安全防護設施之主要目的在降低潛在事故之嚴重性」、「路
側護欄：為縱向長條形之交通安全防護設施，佈設於路側，面向
車道之單側防護設備，以減少車輛意外駛出路外而受傷害」，有
本件事故發生時交通部頒布適用之交通技術標準規範公路類公路
工程部交通工程手冊第八章一．一節所明定。上訴人辯稱：依「
台灣省公路局公路護欄設置原則」所載，關於雙車道平原區直線
部分規定：「如兩側慢車道寬二公尺以上，原則不設置護欄」，
是其設置護欄僅有美觀作用，上開路段依規定無須設置護欄等安
全設施云云，顯與前開交通工程手冊規定意旨不符，不足採取。
前揭事發地點南下路段係瀝青鋪設之高級路面，以白色標線標繪
寬度各三．五公尺之快車道二線、慢車道一線，其一體成形之鋪
面延伸至路面邊線外，並形成約七十公分路肩地帶，事發地點前
後各約十餘公尺以外之道路與路旁排水溝間均設有混凝土護欄以
為區隔，惟各築至黃麗芳跌落地點附近前後兩處路旁跨溝便道即
中斷，致該長約十公尺路段道路外側與排水溝直接相臨，全無任
何防護措施，有現場照片七幀在卷可稽，依兩造不爭執之屏東縣
警察局現場採證報告所示，該段與路面直接相連之圳溝長十．七
公尺、寬一．二公尺、深二．一公尺，靠近道路一側（內側）為
垂直縱壁、另一側則以小角度朝內傾斜，其落差之大、溝壁之堅
，依常理判斷若有失足墜入者，其因高處墜落並遭兩側陡峭堅硬
之混凝土溝壁碰撞結果，縱能僥倖未當場斃命或造成身體重大傷
害而喪失自救能力，依其地形亦顯難自力脫困，加以該排水溝設
置之目的原在處理道路周邊所生大量廢水，對人身安全猶形成重
大威脅，是該緊臨路旁排水溝對用路人生命、財產安全所存在危
險之高，顯與一般三、五十公分小型溝渠迥異，不容小覷。況事
發路段為本島最重要交通幹線之一即省道台三線路段，附近並有
國道三號高速公路當時已通車部分最南端之九如交流道，交通流
量之大，猶大幅提昇行人、車輛因失足或因事故衝出路面而墜入
該排水溝之危險，對人民生命、身體、財產法益影響程度之大，
顯有設置護欄或其他安全設施以降低潛在事故嚴重性之必要。依
交通部頒布之交通工程手冊規定系爭事故路段應設置護欄，以確
保行車安全，上訴人竟未設置，而有管理不當之缺失。又事故地
點乃在上訴人轄養之範圍內，則依公路修建養護管理規則第三十
三條之規定，上訴人除需就公路路權加以維護之外，更需就公路
之路基、路面、路肩、橋樑、隧道、景觀、排水設施、行車安全
設施、交控及通信設施之養護，以及對其他設置於用地範圍內各
項設施為養護，此乃上訴人所應盡之公法上之義務。揆諸上揭說
明，上訴人推行公共事務所應依循之上開相關規定，既有保護人
民生命、身體、財產法益之規範目的，以事發地點存有上開重大
而明顯之危險，上訴人基於法定職責，就該處安全設施之設置即
無不作為之裁量餘地，而該路段自八十年七月三十日完工至事發
當時已歷十一年餘，客觀上亦無不能作為之情事，自不得僅以該
危險結果發生之處所已在路中心線向外延伸合計二十五公尺範圍
外，即認為無施作之必要。本件事故發生前，事發地點護欄工程
尚未開始施作，現場亦無任何施工相關設施、材料，足徵本件事
故係因前開道路既有安全設施設置不當所致，與承包該工程包商
之行為無涉，是承包商除因施工行為所造成危險須負責外，自不
因承攬該工程即概括承受該路段全線既有設施所存在危險之責任
。被上訴人主張上訴人就上開公有公共設施之設置有欠缺，並因
該欠缺而造成黃麗芳跌落排水溝窒息死亡，爰向上訴人請求損害
賠償，自屬有據。爰審就被上訴人請求賠償之項目及金額，並扣
除所受領強制汽車責任保險金各七十萬元，計被上訴人乙○得請
求上訴人給付損害賠償三百六十三萬一千零六十六元本息，甲○
○得請求上訴人給付三百零六萬零六百四十六元本息等詞，為其
判斷之基礎。
查上訴人辯稱：被上訴人援引交通部所制定（交通工程手冊）之
路側護欄之設置準則，主張伊應在系爭路段設置護欄，然被上訴
人所援引資料斷章取義，蓋路側護欄之設置準則為適用表八、二
．二部分，因此路側護欄之設置準則尚需與表八、二．二相互參
照比對。經查，表八、二．二所示意者為曲線路段，此有表八、
二．二可參，與本案所發生事故路段為直線路大不相同，不能比
附援引等語，並提出該表八、二．二路側清除區寬度圖表為證（
見第一審卷第二宗第一四七頁至第一四八頁及第一五一頁），為
其重要之防禦方法，且攸關上訴人依交通部所頒布「交通工程手
冊」，於系爭肇事路段應否設置護欄，及對本件被害人之溺斃應
否負損害賠償之責，原審恝置未論，即為不利於上訴人之判斷，
尚嫌速斷。上訴論旨，指摘原判決違背法令，求予廢棄，非無理
由。
據上論結，本件上訴為有理由。依民事訴訟法第四百七十七條第
一項、第四百七十八條第二項，判決如主文。
中    華    民    國  九十五  年    三    月  二十三  日
                      最高法院民事第八庭
                          審判長法官  朱  建  男
                                法官  顏  南  全
                                法官  許  澍  林
                                法官  鄭  傑  夫
                                法官  蘇  清  恭
      本件正本證明與原本無異
                                      書  記  官
中    華    民    國  九十五  年    四    月    四    日
                                                      Ｔ


司法院資訊處製作；財團法人民間司法改革基金會備份。
